ACORDAO-COMPLETO-2451242

ACÓRDÃO 6896/2021 ATA 13/2021 - SEGUNDA CÂMARA

VISTOS, relatados e discutidos estes autos de tomada de contas especial (TCE) instaurada pelo Fundo Nacional de Desenvolvimento da Educação (FNDE) em desfavor de Fernando Antônio Vieira Assef, ex-prefeito do município de Boa Viagem/CE (gestões 2009-2012 e 2013/2016) , em razão de prejuízo gerado ao erário pela subcontratação integral dos serviços de transporte escolar pela empresa contratada no âmbito do Programa Nacional de Apoio ao Transporte Escolar (Pnate) , no exercício de 2014; 
ACORDAM os Ministros do Tribunal de Contas da União, reunidos em sessão da Segunda Câmara, ante as razões expostas pelo Relator, em:
9.1. com fundamento nos arts. 1º, inciso I, 16, inciso III, alíneas "b" e "c", e 19, da Lei 8.443/1992, julgar irregulares as contas de Fernando Antônio Vieira Assef (CPF XXX.171.693-XX) e da Km Rental Serviços Eireli (CNPJ 04.974.213/0001-75) , condenando-os, solidariamente, ao pagamento da quantia abaixo listada, atualizada monetariamente e acrescida dos juros de mora devidos, calculados desde a data de ocorrência indicada até sua efetiva quitação, na forma da legislação vigente, fixando o prazo de 15 (quinze) dias, a contar do recebimento da notificação, para que seja comprovado, perante este Tribunal, o recolhimento da quantia ao Fundo Nacional de Desenvolvimento da Educação, nos termos do art. 23, inciso III, alínea "a", da referida Lei, c/c o art. 214, inciso III, alínea "a", do Regimento Interno do TCU;
	Valor (R$) 
	Data

	69.887,94
	10/11/2014

9.2. condenar, individualmente, Fernando Antônio Vieira Assef (CPF XXX.171.693-XX) ao pagamento das quantias a seguir especificadas, atualizadas monetariamente e acrescidas dos juros de mora, calculados a partir das datas discriminadas até a efetiva quitação do débito, fixando-lhe o prazo de 15 (quinze) dias para que comprove, perante o Tribunal, o recolhimento das referidas quantias aos cofres do Fundo Nacional de Desenvolvimento da Educação, nos termos do art. 23, inciso III, alínea "a", da citada Lei c/c o art. 214, inciso III, alínea "a", do Regimento Interno:
	Valor (R$) 
	Data

	3.815,50
	6/1/2014

	3.926,00
	5/5/2014

	7.787.00
	10/11/2014

9.3 com fundamento no art. 57 da Lei 8.443/1992, aplicar individualmente a Fernando Antônio Vieira Assef e a Km Rental Serviços Eireli  multas nos valores abaixo discriminados, atualizados monetariamente desde a data do presente acórdão até a do efetivo recolhimento, se forem pagos após o vencimento, na forma da legislação vigente, fixando o prazo de 15 (quinze) dias, a contar do recebimento da notificação, para que seja comprovado, perante este Tribunal, o recolhimento das quantias ao Tesouro Nacional, nos termos do art. 23, inciso III, alínea "a", da referida Lei, c/c o art. 214, inciso III, alínea "a", do Regimento Interno do TCU:
	Responsável
	Valor (R$) 

	Fernando Antônio Vieira Assef
	12.000,00

	Km Rental Serviços Eireli
	10.000,00

9.4. com fundamento no art. 26 da Lei 8.443/1992, autorizar, se requerido, o pagamento das importâncias devidas em até 36 (trinta e seis) parcelas mensais e consecutivas, fixando o prazo de 15 (quinze) dias, a contar do recebimento da notificação, para que seja comprovado, perante este Tribunal, o recolhimento da primeira parcela, e de 30 (trinta) dias, a contar da parcela anterior, para que seja comprovado o recolhimento das demais parcelas, devendo incidir sobre cada valor mensal os devidos acréscimos legais, na forma prevista na legislação vigente, além de alertar que a falta de comprovação do recolhimento de qualquer parcela importará no vencimento antecipado do saldo devedor, nos termos do art. 217 do Regimento Interno do TCU;
9.5. com fundamento no art. 28 da Lei 8.443/1992, autorizar, desde logo, a cobrança judicial das dívidas, caso não atendida a notificação;
9.6. com fundamento no art. 16, § 3º, da Lei 8.443/1992, c/c art. 209, § 7º, do Regimento Interno do TCU, remeter cópia deste acórdão à Procuradoria da República no Ceará, para adoção das medidas que entender cabíveis;
9.7. dar ciência deste acórdão aos responsáveis e ao FNDE.

Tomada de Contas Especial instaurada pelo Fundo Nacional de Desenvolvimento da Educação (FNDE) em razão de irregularidades na execução do Programa Nacional de Apoio ao Transporte Escolar (Pnate) pelo município, no exercício de 2014.

Segunda Câmara

Município de Boa Viagem/CE; Fundo Nacional de Desenvolvimento da Educação.

3. Responsáveis: Fernando Antônio Vieira Assef (XXX.171.693-XX); Km Rental Serviços Eireli (04.974.213/0001-75).

13.1. Ministros presentes: Augusto Nardes (na Presidência), Aroldo Cedraz, Raimundo Carreiro e Bruno Dantas (Relator).
13.2. Ministros-Substitutos presentes: Marcos Bemquerer Costa e André Luís de Carvalho.

ACORDAO-COMPLETO-2525232

Acórdão 2029/2022 - Segunda Câmara

BRUNO DANTAS

Por registrar as principais ocorrências dos autos até o momento, resumindo os fundamentos das peças acostadas, adoto como relatório, com os ajustes necessários, a instrução do auditor da secretaria responsável pela análise do processo (peça 55) , que contou com a anuência do corpo diretivo da unidade (peças 56 e 57) :
"INTRODUÇÃO
1. Trata-se de tomada de contas especial instaurada pelo Fundo Nacional de Desenvolvimento da Educação - FNDE, em desfavor de Fernando Antônio Vieira Assef (XXX.171.693-XX) , Prefeito Municipal de Boa Viagem/CE nas gestões 2009/2012 e 2013/2016, em razão de irregularidades na execução do Programa Nacional de Apoio ao Transporte Escolar - PNATE, no exercício de 2014, cujo vencimento da prestação de contas ocorreu em 28/2/2015.
HISTÓRICO
2. Por conta do PNATE, cujo objeto era a 'transferência, em caráter suplementar, aos estados, ao Distrito Federal e aos municípios, de recursos financeiros destinados a custear a oferta de transporte escolar aos alunos educação básica pública, residentes em área rural, com o objetivo de garantir o acesso à educação', foi liberado no exercício de 2014, consoante Resolução CD/FNDE 12, de 17/3/2011, o valor total de R$ 180.306,39, conforme Ordens Bancárias e extrato da conta específica, constantes das Peças 3 e 5, como segue:
	Valor (R$) 
	Data

	39.530,15
	2/4/2014

	17.539,98
	2/4/2014

	3.032,00
	2/4/2014

	39.530,15
	13/10/2014

	17.539,98
	13/10/2014

	3.032,00
	13/10/2014

	39.530,15
	31/10/2014

	17.539,98
	31/10/2014

	3.032,00
	31/10/2014

3. A prestação de contas dos recursos repassados, acompanhada do recibo do Parecer Conclusivo do Conselho de Acompanhamento e Controle Social, foi enviada em 9/2/2015 (peças 6 a 10) , tendo sido emitido o Parecer Técnico de Prestação de Contas 692/2017-COATE/CGAME/DIRAE/FNDE, sugerindo a aprovação com ressalvas sob o aspecto da execução física.
4. Entretanto, durante as tratativas de análise das contas, o FNDE tomou conhecimento do Relatório de Demandas Externas 00206.000508/2013-24, resultado da fiscalização realizada no município de Boa Viagem, no período de 14/4 a 15/5/2014, pela Controladoria Geral da União - CGU, para verificar a regularidade da aplicação dos recursos transferidos pelo PNATE, nos exercícios de 2012, 2013 e 2014 (peça 12) .
5. Segundo o citado Relatório da CGU, relativamente ao PNATE/2014 (peça 12, p. 9-12) , o exame do Contrato 20140306.0001 - SME, no valor de R$ 3.080.313,72, oriundo do Pregão Presencial 3101.1/14 - SME, demonstrou que a empresa vencedora, KM Rental Serviços e Construções Ltda., subcontratou, em sua totalidade, os serviços de transporte escolar, tendo em vista que nenhum dos veículos utilizados nas 74 rotas pertenciam à empresa contratada, e sim aos motoristas, com residência na sede do município ou em localidades pertencentes às rotas, em desacordo com o próprio Edital do certame, em seu item 'b', cláusula 5.3.4 - Qualificação Técnica, abaixo transcrito:
'b) comprovação de posse de no mínimo 20% (vinte por cento) do total da frota descrita no anexo deste edital (Termo de Referência) , em nome da empresa ou de sócio da mesma.'
6. Assim, o FNDE registrou a constatação da CGU, de 'que a empresa KM Rental Serviços e Construções Ltda., vencedora do certame, subcontratou, em sua totalidade, os serviços de transporte escolar, gerando prejuízo ao erário no valor de R$ 997.971,56, correspondente a 48% das despesas do PNAE, as quais perfazem o montante de R$ 114.672,00' (peça 21, p. 3) ; considerando que não foram especificadas as datas das ocorrências no Relatório da CGU, o FNDE adotou 'as datas dos créditos na conta programa, usando as datas dos últimos repasses, por ser menos oneroso ao gestor responsável', como segue abaixo:
	 Valor (R$) 
	Data

	33.997,89
	13/10/2014

	3.032,00
	13/10/2014

	17.539,98
	13/10/2014

	39.530,15
	31/10/2014

	17.539,98
	31/10/2014

	3.032,00
	31/10/2014

7. Foi apontada ainda pela CGU. a ocorrência de restrição à competitividade e de outras irregularidades nos processos licitatórios visando a contratação de tais serviços, envolvendo um grande número de empresas.
8. Por meio dos Ofícios nº s 8905 e 8906/2017/Daesp/Copra/Cgcap/Difin-FNDE, recebidos em 18 e 23/5/2017, o FNDE notificou Fernando Antônio Vieira Assef e sua sucessora, Aline Cavalcante Vieira, acerca da irregularidade verificada na execução dos recursos do PNATE/2014, mas, decorrido o prazo ali fixado, eles não se manifestaram (peças 18/19) .
9. Diante do não saneamento das irregularidades apontadas e da não devolução dos recursos, instaurou-se a Tomada de Contas Especial. No Relatório de Tomada de Contas Especial 477/2017-DIREC/COTCE/CGCAP/DIFIN-FNDE/MEC (peça 21) conclui-se que o prejuízo importaria em 64% do valor dos recursos repassados, imputando-se a responsabilidade a Fernando Antônio Vieira Assef, Prefeito Municipal de Boa Viagem/CE nas gestões 2009/2012 e 2013/2016, em razão de irregularidades na execução do Programa Nacional de Apoio ao Transporte Escolar - PNATE, no exercício de 2014 (sobrepreço decorrente da subcontratação do contrato de transporte escolar da rede de ensino do município) .
10. O Relatório de Auditoria 226/2018 da Controladoria Geral da União (peça 22) também chegou às mesmas conclusões. Após serem emitidos o Certificado de Auditoria, o Parecer do Dirigente e o Pronunciamento Ministerial (peças 23/25) , o processo foi remetido a esse Tribunal.
11. Em atendimento ao item 9.4, do Acórdão 1772/2017-TCU-Plenário, Relator Ministro Augusto Sherman Cavalcanti, informa-se que foi efetuada pesquisa no sistema processual do TCU, e que foi encontrado débito imputável ao responsável em outros processos em tramitação no Tribunal (TCs Processo 012.523/2018-6, Processo 025.925/2017-2, Processo 011.930/2015-2 e Processo 011.087/2015-3) .
12. Na instrução técnica inicial (peça 29) , concluiu-se pela necessidade de diligência ao FNDE, de modo a obter os seguintes documentos e informações:
a) Cópia do Contrato 20140306.0001 - SME, no valor de R$ 3.080.313,72, oriundo do Pregão Presencial 3101.1/14 - SME, por meio do qual a empresa KM Rental Serviços e Construções Ltda., vencedora do certame, subcontratou, em sua totalidade, os serviços de transporte escolar, 'gerando prejuízo ao erário no valor de R$ 997.971,56';
b) Informações sobre como foi calculado o sobrepreço na referida contratação, em especial como se deu a apropriação do valor impugnado de R$ 114.672,00, em relação ao sobrepreço total, referente à TCE instaurada para o PNATE, exercício 2014, enviando em anexo, se houver, memória de cálculo relativo aos valores cobrados e respectivas datas de incidência.
13. Em cumprimento ao pronunciamento da Unidade (peça 31) , foi realizada a diligência de Coordenador-Geral de Contabilidade e Acompanhamento de Prestação de Contas daquela autarquia, atendida mediante Ofício 1486/2019/Diade/Cgapc/Difin/FNDE, o qual encaminhou cópia da Nota Técnica 5/2019-DAESP/COPRA/CGCAP/DIFIN (peça 34) , esclarecendo que, relativamente ao exercício de 2014, a CGU informou que a empresa contratada, KM Rental Serviços e Construções Ltda., realizou subcontratações com particulares para execução dos serviços de transporte escolar com valores bem abaixo dos constantes no Contrato 20140306.001 - SME, firmado com a Prefeitura Municipal de Boa Viagem/CE, pois o 'valor do contrato com a Prefeitura é de R$ 3.080.313,72, enquanto o valor dos subcontratos soma R$ 2.082.342,16, resultando, portanto, em prejuízo potencial no valor de R$ 997.971,56 (48%) .
14. Foi ainda informado que, em consulta ao extrato bancário da conta de movimentação dos recursos do PNATE/2014, obtido no SiGPC, constatou-se a transferência, à KM Rental Serviços e Construções Ltda., do montante de R$ 215.487,80; sabendo-se que, de acordo com o Relatório da CGU, aquela Prefeitura pagou 48% a mais à referida empresa do que esta repassou aos subcontratados, e como a Prefeitura pagou pela execução do serviço o valor de R$ 145.599,86, calculou-se que o dano ao erário perfazia o montante de R$ 69.887,94, e que, tendo em vista não ser possível indicar a data específica do prejuízo evidenciado, a estimativa, para efeito do cálculo da atualização monetária no caso de devolução, foi feita a partir da data da última transferência bancária efetuada à empresa, ou seja, 10/11/2014.
15. Além disso, após revisão da análise financeira, apurou-se ainda que foram efetuadas transferências bancárias diretamente à conta da Prefeitura Municipal de Boa Viagem/CE, dificultando o estabelecimento do nexo causal entre os recursos transferidos e as despesas realizadas e contrariando o art. 7, parágrafo 12, da Resolução CD/FNDE 12, de 17/3/2011, no montante de R$ 15.528,50, conforme abaixo:
	Valor (R$) 
	Data

	3.815,50
	6/1/2014

	3.926,00
	5/5/2014

	7.787,00
	10/11/2014

16. Na última instrução (peça 36) , analisando-se os documentos nos autos, concluiu-se pela necessidade de realização da citação solidária de Fernando Antônio Vieira Assef e da KM Rental Serviços e Construções Ltda., ante a subcontratação antieconômica dos serviços de transporte escolar, e da citação individual de Fernando Antônio Vieira Assef, ante a transferência de valores diretamente à Prefeitura de Boa Viagem/CE, nestes termos:
'a.1) realizar a citação solidária de Fernando Antônio Vieira Assef (XXX.171.693-XX) , Prefeito Municipal de Boa Viagem/CE nas gestões 2009/2012 e 2013/2016, e da KM Rental Serviços e Construções Ltda. (04.974.213/0001-75) , com fundamento nos arts. 10, § 1º, e 12, incisos I e II, da Lei 8.443/1992 c/c o art. 202, incisos I e II, do RI/TCU, para, no prazo de quinze dias, apresentarem alegações de defesa quanto à irregularidade detalhada a seguir, com recursos repassados pelo FNDE, oriundos do PNATE/2014:
i)  Irregularidade: subcontratação antieconômica dos serviços de transporte escolar pela empresa KM Rental Serviços e Construções Ltda.;
ii) Conduta: subcontratar, de maneira antieconômica, os serviços de transporte escolar pela empresa KM Rental Serviços e Construções Ltda., e beneficiar-se indevidamente dos valores decorrentes da mera intermediação dos mencionados serviços (KM Rental Serviços e Construções Ltda.) ;
iii)  Dispositivos violados: art. 37, caput, c/c o art. 70, parágrafo único, da Constituição da República Federativa do Brasil, art. 93, do Decreto-lei 200/1967, art. 7, parágrafo 82, da Resolução CD/FNDE 12, de 17/3/2011, e arts. 55, inciso XIII, e 78, inciso VI, da Lei 8.666/1993;
e/ou recolherem aos cofres do FNDE as quantias abaixo indicadas, referentes à irregularidade e à conduta de que trata o item 35, alínea 'a.1', atualizadas monetariamente a partir das respectivas datas até o efetivo recolhimento, abatendo-se na oportunidade as quantias eventualmente ressarcidas, na forma da legislação em vigor.
Débito 1: Subcontratação antieconômica dos serviços de transporte escolar pela empresa KM Rental Serviços e Construções Ltda.:
	Valor (R$) 
	Data

	69.887,94
	10/11/2014

. a.2) realizar a citação de Fernando Antônio Vieira Assef (XXX.171.693-XX) , Prefeito Municipal de Boa Viagem/CE nas gestões 2009/2012 e 2013/2016, com fundamento nos arts. 10, § 1º, e 12, incisos I e II, da Lei 8.443/1992 c/c o art. 202, incisos I e II, do RI/TCU, para, no prazo de quinze dias, apresentar alegações de defesa quanto à irregularidades detalhada a seguir, com recursos repassados pelo FNDE, oriundos do PNATE/2014:
i)  Irregularidade: transferência de valores diretamente à conta da Prefeitura Municipal de Boa Viagem/CE, dificultando sobremaneira o estabelecimento do nexo causal entre os recursos transferidos e as despesas realizadas;
ii) Conduta: transferir valores diretamente à conta da Prefeitura Municipal de Boa Viagem/CE, dificultando sobremaneira o estabelecimento do nexo causal entre os recursos transferidos e as despesas realizadas;
iii)  Dispositivos violados: art. 37, caput, c/c o art. 70, parágrafo único, da Constituição da República Federativa do Brasil, art. 93, do Decreto-lei 200/1967, e art. 7, parágrafo 12, da Resolução CD/FNDE 12, de 17/3/2011;
e/ou recolher aos cofres do FNDE as quantias abaixo indicadas, referentes à irregularidade e à conduta de que trata o item 34, alínea 'a.2', atualizadas monetariamente a partir das respectivas datas até o efetivo recolhimento, abatendo-se na oportunidade as quantias eventualmente ressarcidas, na forma da legislação em vigor.
Débito 2: Transferência de valores diretamente à conta da Prefeitura Municipal de Boa Viagem/CE, contrariando o art. 7, parágrafo 82, da Resolução CD/FNDE 12, de 17/3/2011:
	Valor (R$) 
	Data

	3.815,50
	6/1/2014

	3.926,00
	5/5/2014

	7.787,00
	10/11/2014

Valor atualizado do débito em 8/3/2019: R$ 109.403,97.
b) informar os responsáveis de que, caso venham a ser condenados pelo Tribunal, o débito ora apurado será acrescido de juros de mora, nos termos do § 1º do art. 202 do RI/TCU;
c) esclarecer aos responsáveis que o recolhimento tempestivo do débito somente saneará o processo caso seja reconhecida a sua boa-fé e não se constate outra irregularidade nas contas, nos termos do art. 12, inciso VI, da Resolução-TCU 170/2004;
e) encaminhar cópia da presente instrução aos responsáveis, a fim de subsidiar a apresentação de suas alegações de defesa;
f) esclarecer aos responsáveis, em obediência ao art. 12, § 3º, da Lei 8.443/1992, e ao art. 12, inciso VII, da Resolução TCU 170/2004, que o não atendimento à citação ou à audiência implicará revelia, para todos os efeitos, dando-se prosseguimento ao processo.'
17. Em cumprimento ao pronunciamento da Unidade (peça 38) , foi efetuada a citação solidária de Fernando Antônio Vieira Assef e da KM Rental Serviços e Construções Ltda. e a citação individual de Fernando Antônio Vieira Assef, nos moldes adiante:
	Ofício
	Data de Recebimento do Ofício
	Nome do Recebedor do Ofício
	Observação
	Fim do Prazo para Defesa

	1193/2019-TCU/Secex-TCE (peça 39) , de 1º/4/2019
	6/5/2019 (vide AR de Peça 42) 
	Luciana da Silva Carvalho
	Ofício recebido no endereço do responsável, conforme pesquisa no sistema da Receita Federal (peça 26) 
	22/5/2019

	1192/2019-TCU/Secex-TCE (peça 40) , de 1º/4/2019
	7/5/2019 (vide AR de Peça 41) 
	Jéssica Alves
	Ofício recebido no endereço do responsável, conforme pesquisa no sistema da Receita Federal (peça 28) 
	23/5/2019

18. Após solicitar e obter prorrogação do prazo para atendimento à citação (peças 43-45) , Fernando Antônio Vieira Assef apresentou, através de advogado legalmente constituído, Dr. Croaci Aguiar (OAB/CE 5.293) , suas alegações de defesa, presentes nas Peças 48 a 51, a seguir sintetizadas e analisadas.
19. Por sua vez, a empresa KM Rental Serviços e Construções Ltda. apresentou, através de advogado legalmente constituído, Dr. Carlos Eduardo Maciel Pereira (OAB/CE 11.677) , suas alegações de defesa, presentes na Peça 46, a seguir também sintetizadas e analisadas.
EXAME TÉCNICO
Alegações de defesa da KM Rental Serviços e Construções Ltda.
20. A empresa KM Rental Serviços e Construções Ltda., através de seu advogado, alega inicialmente que, conforme o Parecer Técnico de Prestação de Contas 692/2017-COATE/CGAME-DIRAE/FNDE, a execução física do transporte escolar aos alunos da educação básica pública residentes na zona rural do Município de Boa Viagem/CE teve sugestão de aprovação com ressalvas, o que demonstraria a regularidade da execução física do objeto contratado.
21. Em seguida, alega que o item 'b' da Cláusula 5.3.4 - Qualificação Técnica, do Edital do Pregão Presencial 3101.1/14 - SME, a seguir transcrito: 'b) comprovação de posse de no mínimo 20% (vinte por cento) do total da frota descrita no anexo deste edital (Termo de Referência) , em nome da empresa ou de sócio da mesma', não impõe que a frota utilizada na execução do serviço de transporte escolar pertença à empresa contratada, pois não se trata de propriedade e sim de posse, e que 'a Defendente mantinha a posse regular de mais de 20% (vinte por cento) dos veículos utilizados no transporte de escolares; o que somente pode ser rechaçado mediante comprovação do órgão fiscalizador, que não se desincumbiu de seu ônus', afirmando, assim, que não subcontratou os serviços na íntegra, 'uma vez que os respectivos veículos se encontravam em sua posse e responsabilidade plena, em atendimento à legislação de regência e ao Edital do certame licitatório'.
22. Com relação. ao fato de que a Prefeitura Municipal de Boa Viagem/CE pagou 48% a mais à empresa KM Rental Serviços e Construções Ltda., alega que o valor de R$ 69.887,94, que teria sido pago a maior à mesma, constitui o lucro e o risco do negócio, e os encargos tributários e previdenciários atinentes à execução do serviço, tais como o pagamento de prestadores de serviço, locações, manutenção veicular, encargos tributários e previdenciários, o risco e a responsabilidade do negócio e o lucro do negócio, não tendo o cálculo proposto pela CGU levado em conta tal composição de preços.
23. Argumenta que, se o FNDE concluiu que os serviços foram efetivamente realizados, e se o valor total pago (R$ 145.599,86) 'é constituído de parcelas, que não somente o valor pago aos supostos subcontratados, tem-se que todo o valor pago, além de ter sido regularmente submetido a certame licitatório, não sofreu sobrepreço'.
24. Após acrescentar que a CGU não apontou, objetivamente, como concluiu que foram pagos 48% a mais em favor da Defendente, encerra a defesa alegando que a mesma 'não auferiu qualquer tipo de vantagem patrimonial indevida, muito menos incorporou, por qualquer forma, ao seu patrimônio, bens, rendas ou verbas públicas, e menos ainda, praticou qualquer ato atentatório dos princípios da administração pública ou praticou ato visando fim proibido em lei.'
Análise das alegações de defesa da KM Rental Serviços e Construções Ltda.
25. As alegações de defesa apresentadas. pela empresa KM Rental Serviços e Construções Ltda. não merecem ser acolhidas, pelos motivos a seguir expostos.
26. O argumento de que o Parecer Técnico de Prestação de Contas 692/2017-COATE/CGAME-DIRAE/FNDE, sugerindo a aprovação com ressalvas da execução física do transporte escolar dos alunos da rede pública residentes na zona rural do Município de Boa Viagem/CE, demonstraria a regularidade da execução física do objeto contratado não procede, visto que o próprio FNDE, ao tomar conhecimento do Relatório de Demandas Externas 00206.000508/2013-24, da Controladoria Geral da União - CGU, registrou as irregularidades ali apontadas - subcontratação antieconômica dos serviços de transporte escolar pela empresa KM Rental Serviços e Construções Ltda. e ocorrência de restrição à competitividade e de outras irregularidades nos processos licitatórios visando a contratação de tais serviços, e instaurou o presente processo de Tomada de Contas Especial.
27. Além disso, em consequência de diligência realizada por este Tribunal, o FNDE emitiu a Nota Técnica 5/2019-DAESP/COPRA/CGCAP/DIFIN, onde, após revisão da análise financeira, apurou que foram efetuadas transferências bancárias diretamente à conta da Prefeitura Municipal de Boa Viagem/CE, dificultando o estabelecimento do nexo causal entre os recursos transferidos e as despesas realizadas.
28. Quanto à alegação de que mantinha a posse regular de mais de 20% dos veículos utilizados no transporte de escolares, o que somente poderia 'ser rechaçado mediante comprovação do órgão fiscalizador, que não se desincumbiu de seu ônus', a mesma é contrariada pelas afirmações constantes do referido Relatório de Demandas Externas 00206.000508/2013-24, da CGU (peça 12, p. 9-16) , a seguir relacionadas:
- '... os veículos são de propriedade de motoristas com residência na sede do Município ou em localidade/sítio pertencente à rota';
- '... a prestação de serviços foi realizada com nível de qualidade inferior ao exigido no Edital de licitação, fato identificado por meio de inspeção física aplicada aos veículos utilizados na atividade contratada';
- '... os veículos que estão conduzindo os alunos nas rotas de transporte escolar continuam com idade média de 20 anos, conforme vistoria 'in loco' (grifamos) .
29. Por fim, quanto ao valor pago a maior, no montante de R$ 69.887,94, que no seu entender não configuraria sobrepreço e sim o lucro e risco do negócio e os encargos tributários e previdenciários atinentes à execução do serviço, tal argumento não merece prosperar, ante os esclarecimentos presentes nos itens 13 e 14 desta instrução, no sentido de que foi apurado pela CGU que 'o valor do contrato com a Prefeitura é de R$ 3.080.313,72, enquanto o valor dos subcontratos soma R$ 2.082.342,16, resultando, portanto, em prejuízo potencial no valor de R$ 997.971,56 (48%) .'
30. Assim, sabendo-se que, de acordo com o Relatório da CGU, aquela Prefeitura pagou 48% a mais à referida empresa do que esta repassou aos subcontratados, e como a Prefeitura pagou pela execução do serviço o valor de R$ 145.599,86, conforme extrato bancário da conta de movimentação dos recursos do PNATE/2014, obtido no SiGPC, calculou-se que o dano ao erário perfazia o montante de R$ 69.887,94.
31. Vale trazer aos autos a jurisprudência predominante no TCU sobre o assunto em pauta, a exemplo dos seguintes julgados:
'9. Ocorre que, diante da subcontratação total, em que se evidencia a mera colocação de empresa interposta entre a administração pública contratante e as pessoas físicas efetivamente executoras do contrato, auferindo ganhos claramente injustificados, a proposta do MPTCU pela imputação de débito se mostra bem mais adequada.
10. Como visto, a empresa Steel subcontratou as mesmas pessoas físicas que já prestavam esse serviço de transporte escolar, ao arrepio da lei e da dignidade humana das crianças e adolescentes que usufruíam daqueles precários meios de transporte, colocando as suas vidas e a sua segurança em risco (Acórdão 1464/2014-TCU-Plenário, Relator Min. André de Carvalho) .'
 (...) 
'13. No caso concreto, conforme constatado na auditoria:
' (...) Celebrado o ajuste, a equipe identificou que ao invés dos serviços estarem sendo prestados diretamente pela contratada, esta contratou para as 48 linhas do transporte moradores locais para prestação dos serviços. Aliás, esta situação era completamente previsível, a uma porque a empresa não dispunha de nenhum veículo que pudesse ser utilizado na prestação dos serviços, como observado em seus balanços; a duas, o rol de veículos que seriam utilizados já era conhecido deste o lançamento do edital no mercado. Comprova a tese da subcontratação as cópias dos contratos celebrados entre os moradores locais e a empresa para o exercício de 2010, tendo em vista que não foi disponibilizado para a equipe os ajustes referentes ao exercício de 2009. '
14. Diante disso, não se fundamenta a alegação da contratada de que a subcontratação em relação aos veículos não representou subcontratação integral. Ora, o objeto do contrato firmado entre a prefeitura e a Flamax era justamente a contratação de prestadora de serviço para o transporte escolar, no entanto, a empresa não tinha condições de prestar os serviços diretamente.
15. Assim, o que era para ser a prestação de serviços de transporte escolar, por parte da contratada, terminou, na realidade, por se tornar um serviço de mera intermediação. Em vez de contratar diretamente as pessoas físicas detentoras dos veículos, a prefeitura contratou uma pessoa jurídica, que subcontratou os serviços perante as pessoas físicas proprietárias desses. Ademais, os subcontratos celebrados dispunham que as obrigações da Flamax, constantes da cláusula terceira daquele firmado com a Prefeitura de Barbalha/CE e do edital, tais como assumir a responsabilidade por danos ou prejuízos causados, por encargos trabalhistas e previdenciários, custo de transporte, seguro, manutenção do veículo, combustíveis e demais despesas referentes à boa prestação dos serviços, seriam de responsabilidade dos particulares contratados pela citada empresa. Relembro, todavia, que o objeto do contrato não foi a prestação de serviços de gerenciamento de transporte, mas tão somente a prestação dos serviços de transporte escolar, não realizado pela contratada.
16. Nem mesmo a autorização da administração municipal para a subcontratação é hábil a tornar regular a subcontratação ou afastar a responsabilidade da empresa, tendo em vista a patente ilegalidade. Ao contrário do que defendem os responsáveis, a Lei 8.666/93, em seu art. 72 c/c o art. 78, inciso VI, permite a subcontratação apenas parcial e se prevista no edital e no contrato, desde que estabelecidos neles os limites admissíveis, sendo, inclusive, motivo para rescisão contratual a subcontratação não admitida nesses instrumentos (edital e contrato) . (Acórdão 7490/2015-TCU-Primeira Câmara, Relator Min. Subst. Augusto Sherman) .'
Alegações de defesa de Fernando Antônio Vieira Assef
32. Fernando Antônio Vieira Assef, através de seu advogado, inicia suas alegações de defesa ratificando a informação contida na defesa da Km Rental Serviços e Construções Ltda., segundo a qual o Parecer Técnico de Prestação de Contas 692/2017-COATE/CGAME-DIRAE/FNDE sugeriu a aprovação com ressalvas da prestação de contas relativa ao PNATE/2014, do Município de Boa Viagem/CE, o que demonstraria 'a regularidade da execução física do objeto contratado.'
33. Segue alegando que não houve subcontratação dos serviços de transporte escolar por que, para que se caracterize a subcontratação, deve-se, preliminarmente, 'identificar se o contrato envolve obrigação de meio ou de fim', afirmando, ao mesmo tempo, ser 'irrelevante saber a forma que a contratada se utilizou para obter a disponibilidade dos equipamentos suficientes e bastantes para a consecução do objeto', caso a necessidade pública seja satisfeita com determinada prestação de serviço, a qual, no presente caso, 'fora realizada com o devido êxito por parte da licitante contratada.'
34. Assim, a empresa contratada deveria ter a disponibilidade dos veículos necessários para a prestação do serviço, o que de fato ocorreu, não importando à Administração se os veículos ofertados pela contratada são ou não de propriedade desta, pois 'o que verdadeiramente interessa ao ente público contratante é se o serviço fora executado diretamente pela empresa contratada, assumindo, assim, todas as obrigações e encargos decorrentes do contrato celebrado'.
35. Informa que, quando do lançamento do Edital do Pregão, foi condicionado às empresas participantes do certame a necessidade de possuir uma quantidade de veículos de sua propriedade, como forma de demonstrar sua capacidade para a execução dos serviços, aderindo ao entendimento da CGU e do TCU; porém, restaram 'desertas' as licitações para a contratação acima referida. Neste caso, aduzir que a contratação da licitante burla o art. 72, da Lei 8.666, devendo, portanto, ser penalizado o gestor, mostraria 'uma injustiça flagrante que agride as mais básicas noções humanas de proporcionalidade entre a conduta e a sanção'.
36. Argumenta que a Prefeitura Municipal de Boa Viagem também não poderia realizar a contratação direta dos proprietários dos veículos subcontratados, visto que a Lei 8.666, em seu art. 23, §5º, veda o fracionamento de despesa, que se caracteriza quando se divide a despesa para utilizar modalidade de licitação inferior à recomendada pela legislação para o total da despesa, ou para efetuar contratação direta; traz, nesse sentido, vários exemplos da jurisprudência do Tribunal de Contas da União:
Evite a fragmentação de despesas, caracterizada por aquisições frequentes dos mesmos produtos ou realização sistemática de serviços da mesma natureza em processos distintos, cujos valores globais excedam o limite previsto para dispensa de licitação a que se referem os incisos I e II do art.24 da Lei 8.666/1993. Acórdão 1386/2005-TCU-Segunda Câmara.
 (...) o art. 23, §§ 1° e 2°, da Lei 8.666/1993 traz permissão para a adoção de ambas as alternativas suscitadas (realização de uma única licitação com adjudicação por itens ou realização de licitações distintas) , deixando à discricionariedade do gestor escolher a opção mais conveniente. Não obstante esse aspecto, foi observado pela unidade técnica que a realização de seis licitações distintas traria vantagens à Administração, uma vez que os problemas ocorridos em um certame, como a paralisação em face da interposição de recursos, não afetariam os demais e, consequentemente, evitar-se-ia que o Ministério corresse o risco de ver obstaculizada a prestação da totalidade dos serviços. Acórdão 667/2005-TCU-Plenário.
Planeje adequadamente as aquisições e/ou contratações a fim de evitar o fracionamento da despesa, em observância ao art. 23, §5º, da Lei 8.666/1993. Acórdão 740/2004-TCU-Plenário.
Evite a prática do fracionamento de licitações, mantendo-se a modalidade pertinente ao valor global do objeto licitado, em consonância com o art. 23, § 5º da retrocitada Lei. Acórdão 76/2002-TCU-Segunda Câmara.
Planeje as compras de modo a evitar a realização de despesas que possam caracterizar fracionamento, tendo em vista o disposto no inciso II do art. 24 da Lei 8.666/1993. Acórdão 165/2001-TCU-Plenário.
37. Em seguida, a defesa aborda a questão do preço do quilômetro contratado pela administração do Município de Boa Viagem/CE, que seria um dos mais baixos da região, tornando-se necessário para comprová-lo, no presente caso, não obstante o art. 373 do CPC delinear a responsabilidade do ônus da prova no processo, que se determinasse ao FNDE o envio de cópia dos valores do quilômetro nos municípios da Mesorregião do Sertão de Quixeramobim, considerando-se que o referido Fundo é detentor das informações sobre financiamentos e programas administrados, incluindo a gestão e execução dos contratos envolvendo verbas do Programa Nacional de Transporte Escolar (PNTE) e do Programa Nacional de Apoio ao Transporte do Escolar (PNATE) .
38. Com relação à aceitabilidade dos valores propostos por licitantes, argumenta que a Prefeitura Municipal de Boa Viagem deve levar em consideração que, no montante proposto, devem obrigatoriamente estar inclusos no mínimo os seguintes custos: custo de execução, impostos, tributos, encargos, despesas administrativas, despesas operacionais e lucro ou taxa de administração, não se podendo considerar esta última como prejuízo ao erário, pois a própria Constituição Federal já prevê a possibilidade de exercício de qualquer atividade econômica, e logicamente, visando ao lucro.
39. Por fim, alega que, 'compulsando detidamente as provas encartadas aos autos', verifica-se que não há qualquer prova, testemunhal ou documental (extrato de contas bancárias, comprovantes de transferências de recursos, declarações de imposto de renda, evolução patrimonial, testemunha da entrega de recursos a terceiros etc.) , capaz de comprovar o ato de improbidade do defendente, pois, conforme arts. 9º e 11 da Lei 8.429/1992, a conduta do agente há de ser sempre dolosa, conforme decisão do Superior Tribunal de Justiça - STJ, por ele colacionada.
40. Não houve manifestação acerca da realização de transferências bancárias diretamente à conta da Prefeitura Municipal de Boa Viagem/CE, dificultando o estabelecimento do nexo causal entre os recursos transferidos e as despesas realizadas, irregularidade esta que foi imputada individualmente a Fernando Antônio Vieira Assef.
41. Foi anexada às alegações de defesa do. Sr. Fernando Antônio Vieira Assef cópia do Edital do Pregão Presencial 0802.1/13-SME, de 25/2/2013 (peças 49 a 54) .
Análise das alegações de defesa de Fernando Antônio Vieira Assef
42. As alegações de defesa apresentadas. por Fernando Antônio Vieira Assef também não merecem ser acolhidas, pelos motivos a seguir expostos.
43. Os argumentos relativos ao Parecer Técnico de Prestação de Contas 692/2017-COATE/CGAME-DIRAE/FNDE, o qual demonstraria 'a regularidade da execução física do objeto contratado', e à suposta inexistência de subcontratação dos serviços de transporte escolar, não procedem, pelas mesmas razões já expostas nos itens 26 a 31 desta instrução.
44. Importante destacar que o responsável informou ter lançado o Edital do Pregão condicionando às empresas participantes do certame a necessidade de possuir uma quantidade de veículos de sua propriedade, como forma de demonstrar sua capacidade para a execução dos serviços, porém, restaram 'desertas' as licitações para a contratação acima referida. Tal informação demonstra que ele tinha conhecimento de que a empresa não possuía os veículos, mas prosseguiu na licitação e na futura contratação para evitar, segundo ele, a contratação direta dos proprietários dos veículos subcontratados, visto que a Lei 8.666, em seu art. 23, §5º, veda o fracionamento de despesa.
45. Tal alegação não procede, como se constata do trecho de Acórdão por ele mesmo trazido, abaixo transcrito:
 (...) o art. 23, §§ 1° e 2°, da Lei 8.666/1993 traz permissão para a adoção de ambas as alternativas suscitadas (realização de uma única licitação com adjudicação por itens ou realização de licitações distintas) , deixando à discricionariedade do gestor escolher a opção mais conveniente. Não obstante esse aspecto, foi observado pela unidade técnica que a realização de seis licitações distintas traria vantagens à Administração, uma vez que os problemas ocorridos em um certame, como a paralisação em face da interposição de recursos, não afetariam os demais e, consequentemente, evitar-se-ia que o Ministério corresse o risco de ver obstaculizada a prestação da totalidade dos serviços. Acórdão 667/2005-TCU-Plenário.
46. O assunto é mais detalhado no Acórdão 107/2019-TCU-Plenário, Relator Min. Augusto Nardes, nestes termos:
10. Os recorrentes justificam a subcontratação total pela impossibilidade de o município contratar diretamente os veículos sublocados pela empresa contratada para os serviços de transporte escolar, por meio de instrumentos particulares celebrados com diretamente com pessoas físicas, sob pena de fracionamento indevido de despesas. Por essa ótica, apenas com a subcontratação total - por intermédio subcontratos com diversos fornecedores (pessoas físicas) - seria possível o fornecimento de veículos em quantidade suficiente para a prestação dos serviços.
11. Tal argumento afronta diretamente a ordem jurídica. Primeiro, a prática é expressamente vedada pela Lei 8.666/1993 (art. 72, c/c o art. 78, inciso VI) . Segundo, o parcelamento de despesas não se confunde com o fracionamento ilegal. Não havia impedimento à formulação de edital que buscasse contratar empresa detentora da totalidade dos veículos necessários aos serviços ou mais de uma empresa que possuísse parte deles.
47. Quanto à alegação de que o preço do quilômetro contratado pela administração do Município de Boa Viagem/CE seria 'um dos mais baixos da região', tornando-se necessário para comprová-lo que se determinasse ao FNDE o envio de cópia dos valores do quilômetro nos municípios da Mesorregião do Sertão de Quixeramobim, considerando-se que o referido Fundo é detentor das informações sobre financiamentos e programas administrados, incluindo a gestão e execução dos contratos envolvendo verbas do PNATE, a mesma também deve ser considerada improcedente, visto que tanto a CGU como o FNDE apontaram a ocorrência de sobrepreço na contratação do serviço de transporte escolar com recursos do referido Programa, nos exercícios de 2012 a 2014.
48. Por fim, cumpre esclarecer que Fernando Antônio Vieira Assef, ao contrário do que alega, não foi citado pela prática de ato de improbidade, com fundamento nos arts. 9º e 11 da Lei 8.429/1992, e sim com base nos arts. 10, § 1º, e 12, incisos I e II, da Lei 8.443/1992 c/c o art. 202, incisos I e II, do RI/TCU, ante a verificação de irregularidades na execução do Programa Nacional de Apoio ao Transporte Escolar - PNATE, no exercício de 2014, custeado com recursos públicos federais repassados pelo FNDE.
CONCLUSÃO
49. A partir dos elementos constantes dos autos, foi possível verificar que os recursos repassados ao município de Boa Viagem/CE, por conta do PNATE/2014, ocorreram na gestão de Fernando Antônio Vieira Assef (XXX.171.693-XX) , gestões 2009/2012 e 2013/2016, que recebeu e geriu os aludidos recursos.
50. Realizada a citação solidária de Fernando Antônio Vieira Assef e da empresa KM Rental Serviços e Construções Ltda. (04.974.213/0001-75) , contratada para prestar serviços de transporte escolar, com recursos oriundos do PNATE/2014, eles apresentaram, através de advogados legalmente constituídos, suas alegações de defesa quanto à subcontratação antieconômica dos referidos serviços, as quais devem ser rejeitadas por serem insuficientes para elidir o débito que lhes foi imposto. Foi também realizada a citação individual de Fernando Antônio Vieira Assef, ante a transferência de valores diretamente à Prefeitura de Boa Viagem/CE, dificultando o estabelecimento do nexo causal entre os recursos transferidos e as despesas realizadas, não tendo ele se manifestado sobre o assunto em sua defesa.
51. Diante disso, e inexistindo nos autos elementos que permitam concluir pela ocorrência de boa-fé ou de outros excludentes de culpabilidade em suas condutas, propõe-se que suas contas sejam julgadas irregulares e condenados em débito, sendo também Fernando Antônio Vieira Assef apenado com a multa prevista no art. 57 da Lei 8.443/1992.
52. Vale ressaltar que a jurisprudência pacífica nesta Corte é no sentido da imprescritibilidade das ações de ressarcimento ao erário (Súmula-TCU 282) . Dessa forma, identificado dano ao erário, deve-se instaurar e julgar o processo de tomada de contas especial para responsabilizar seus agentes causadores, respeitando o direito ao contraditório e à ampla defesa, independentemente de quando ocorreram os atos impugnados.
53. Já a pretensão punitiva do TCU, conforme Acórdão 1441/2016-TCU-Plenário, Relator Ministro Benjamim Zymler, que uniformizou a jurisprudência acerca dessa questão, subordina-se ao prazo geral de prescrição indicado no art. 205 do Código Civil, que é de 10 anos, contado da data de ocorrência da irregularidade sancionada, nos termos do art. 189 do Código Civil, sendo este prazo interrompido pelo ato que ordenar a citação, a audiência ou a oitiva do responsável. Conforme o mesmo Acórdão, a ocorrência desta espécie de prescrição será aferida, independentemente de alegação da parte, em cada processo no qual haja intenção de aplicação das sanções previstas na Lei 8.443/1992.
54. Considerando que os atos imputados foram a subcontratação dos serviços de transporte escolar da rede de ensino do Município, custeados com recursos do PNATE/2014, e as transferências bancárias diretamente à conta da Prefeitura Municipal de Boa Viagem/CE, dificultando o estabelecimento do nexo causal entre os recursos repassados e as despesas realizadas, o início da contagem dos prazos prescricionais deverá coincidir com as datas de pagamento de tais despesas, que no caso foram as seguintes:
a) R$ 69.887,94, a partir de 10/11/2014;
b) R$ 15.528,50, a partir de 6/1/2014;
55. Sendo assim, em razão de não ter transcorrido mais de 10 anos entre tais datas e a data que ordenou as citações (29/3/2019 - Peça 38) , constata-se que não ocorreu a prescrição da pretensão punitiva.
PROPOSTA DE ENCAMINHAMENTO:
56. Diante do exposto, submetem-se os autos à consideração superior, propondo-se:
a) sejam rejeitadas as alegações de defesa apresentadas por Fernando Antônio Vieira Assef (XXX.171.693-XX) , prefeito do Município de Boa Viagem/CE nas gestões 2009/2012 e 2013/2016, e pela empresa KM Rental Serviços e Construções Ltda. (04.974.213/0001-75) , as quais não lograram demonstrar a boa e regular gestão de parte dos recursos públicos repassados através do Programa Nacional de Apoio ao Transporte Escolar - PNATE, no exercício de 2014;
b) julgar irregulares, nos termos dos arts. 1º, inciso I, 16, inciso III, alíneas 'b' e 'c', da Lei 8.443/1992 c/c os arts. 19 e 23, inciso III, da mesma Lei, e com os arts. 1º, inciso I, 209, II e III, 210 e 214, inciso III, do Regimento Interno, as contas de Fernando Antônio Vieira Assef (XXX.171.693-XX) e da empresa KM Rental Serviços e Construções Ltda. (04.974.213/0001-75) , na pessoa de seu representante legal, condenando-os, solidariamente, ao pagamento da quantia a seguir especificada, atualizada monetariamente e acrescida dos juros de mora, calculados a partir da data discriminada até a efetiva quitação do débito, fixando-lhes o prazo de 15 (quinze) dias para que comprovem, perante o Tribunal, o recolhimento da referida quantia aos cofres do Fundo Nacional de Desenvolvimento da Educação - FNDE, nos termos do art. 23, inciso III, alínea 'a', da citada Lei c/c o art. 214, inciso III, alínea 'a', do Regimento Interno, ante a subcontratação antieconômica dos serviços de transporte escolar, com recursos do PNATE/2014:
	Valor (R$) 
	Data

	69.887,94
	10/11/2014

c) julgar irregulares, nos termos dos arts. 1º, inciso I, 16, inciso III, alíneas 'b' e 'c', da Lei 8.443/1992 c/c os arts. 19 e 23, inciso III, da mesma Lei, e com os arts. 1º, inciso I, 209, II e III, 210 e 214, inciso III, do Regimento Interno, as contas de Fernando Antônio Vieira Assef (XXX.171.693-XX) , condenando-o ao pagamento das quantias a seguir especificadas, atualizadas monetariamente e acrescidas dos juros de mora, calculados a partir das datas discriminadas até a efetiva quitação do débito, fixando-lhe o prazo de 15 (quinze) dias para que comprove, perante o Tribunal, o recolhimento das referidas quantias aos cofres do Fundo Nacional de Desenvolvimento da Educação - FNDE, nos termos do art. 23, inciso III, alínea 'a', da citada Lei c/c o art. 214, inciso III, alínea 'a', do Regimento Interno, ante a realização de transferências bancárias diretamente à conta da Prefeitura Municipal de Boa Viagem/CE, dificultando o estabelecimento do nexo causal entre os recursos transferidos e as despesas realizadas:
	Valor (R$) 
	Data

	3.815,50
	6/1/2014

	3.926,00
	5/5/2014

	7.787.00
	10/11/2014

d) aplicar a Fernando Antônio Vieira Assef (XXX.171.693-XX)  a multa prevista no art. 57 da Lei 8.443/1992, c/c o art. 267 do RI/TCU, fixando-lhe o prazo de quinze dias, a contar da notificação, para que comprove perante esta Corte o recolhimento da mesma aos cofres do Tesouro Nacional;
e) autorizar, desde logo, a cobrança judicial das dívidas, nos termos do art. 28, inciso II, da multicitada Lei 8.443/1992, caso não atendidas as notificações;
f) autorizar também desde logo, se requerido, com fundamento no art. 26, da Lei 8.443/1992, c/c o art. 217, do Regimento Interno do TCU, o parcelamento das dívidas em até 36 (trinta e seis) parcelas, incidindo sobre cada parcela, corrigida monetariamente, os correspondentes legais, fixando-lhe o prazo de quinze dias, a contar do recebimento da notificação, para comprovar perante o Tribunal o recolhimento da primeira parcela, e de trinta dias, a contar da parcela anterior, para comprovar os recolhimentos das demais parcelas, devendo incidir sobre cada valor mensal, atualizado monetariamente, os juros de mora devidos, no caso do débito, na forma prevista na legislação em vigor, alertando os responsáveis de que a falta de comprovação do recolhimento de qualquer parcela implicará o vencimento antecipado do saldo devedor, nos termos do art. 26, parágrafo único, da Lei 8.443/1992, c/c o art. 217, §2º, do Regimento Interno deste Tribunal;
g) encaminhar cópia do Acórdão que vier a ser proferido ao FNDE e aos responsáveis, para ciência, informando que a presente deliberação, acompanhada do Relatório e do Voto que a fundamenta, está disponível para a consulta no endereço www.tcu.gov.br/acordaos, além de esclarecer que, caso requerido, o TCU poderá fornecer sem custos as correspondentes cópias, de forma impressa."
2.	O Ministério Público junto ao TCU, por sua vez, divergiu da proposta, apresentando o seguinte parecer (peça 58) :
"20. O Ministério Público discorda do encaminhamento sugerido pela SecexTCE, por verificar que os autos não se encontram em condições de serem julgados no mérito.
21. As citações de Fernando Antônio Vieira Assef e da empresa KM Rental (peças 39 e 40) foram efetuadas tendo como irregularidade a ocorrência identificada pela CGU na Constatação 3.1.1.1 do Relatório de Demandas Externas 00XXX.000508-XX13-24 (peça 12, p. 9-12) , com o débito tendo sido calculado pela mera diferença entre o valor contratado pela referida sociedade junto à prefeitura municipal de Boa Viagem e os montantes que foram pagos pela empresa a terceiros arregimentados com base em subcontratações indevidas.
22. Ocorre que a referida diferença de valores (contrato menos subcontratos) não poderia ter sido assumida como o débito a ser ressarcido pelos responsáveis, ante o desconhecimento de quais seriam os parâmetros de mercado em 2014 no município de Boa Viagem e cidades próximas/vizinhas  (as quais estariam nas mesmas 'condições de mercado') .
23. A conclusão destacada no parágrafo precedente tem origem no entendimento externado por meio dos seguintes julgados da Corte de Contas:
a) Acórdão 2541/2015-TCU-Plenário (relator: Ministro-Substituto Augusto Sherman Cavalcanti) :
 (...) reforço minha convicção quanto à existência de dano, o qual, contudo, não pode ser calculado, no meu entender, meramente pela diferença entre o valor pago pela prefeitura às empresas contratadas e o montante por elas repassado aos efetivos prestadores de serviço, como pretendeu o auditor da Secex/CE, com a concordância do Diretor e do Ministério Público (...) (parágrafo 21 do voto - grifos nossos) 
b) Acórdão 4349/2018-TCU-Segunda Câmara (relator: Ministro-Substituto Marcos Bemquerer Costa) :
11. (...) a unidade técnica havia ponderado que a diferença entre o que foi pago à contratada e o que foi desembolsado à subcontratada constituir-se-ia débito. O raciocínio apresentado girava em torno da ideia de que, se era possível a prestação de serviços pelo preço mais baixo - pago aos subcontratados -, então a Administração deveria ter contratado os serviços por este preço menor, sendo a diferença entre tais preços - do contratado e dos subcontratados - débito.
 (...) 
14. E mesmo que restasse comprovada diferença a menor na remuneração dos subcontratados em relação ao preço cobrado pela contratada, à vista do que consta neste processo, ainda assim não haveria como fundamentar que tal quantum encerraria dano ao erário.
15. É que, diante da hipotética situação em que o preço cobrado pela contratada situa-se abaixo do patamar de mercado, a indigitada diferença (preço da contratada menos o preço da subcontratada) constituir-se-ia percentual que a Administração deixaria de ter como vantagem, ou seja, encerraria quantia que poderia ter se revertido em seu favor caso tivesse entabulado negócio diretamente com os subcontratados, alertando-se, todavia, que o Poder Público já está em situação vantajosa, porquanto o preço pago já estaria abaixo dos valores praticados pelo mercado.
16. Nos presentes autos, diferentemente da situação hipotética acima delineada, não há informação sobre a adequabilidade do preço em relação ao praticado no mercado, não havendo, desse modo, como afirmar, de forma peremptória, que a situação sub oculis acarretou prejuízo ao erário.
17. Ademais, deve-se destacar que, caso a subcontratada tenha prestado serviço de forma deficiente, não há como tomar seu preço como base para comparação para eventual cálculo de dano ao erário. Em tal situação, a diferença de preço entre o que pago ao contratado e o que destinado ao subcontratado estaria superestimada no montante correspondente ao que este abateu de seu preço em razão da deficiência na prestação.
18. Em síntese, não há como sufragar a tese defendida pelo Diretor-Técnico da Secex/CE, no sentido da existência de débito na situação em apreço, porquanto não há como utilizar o preço pago aos subcontratados - que não está evidenciado nos autos - como paradigma para cálculo de possível superfaturamento, pois eles se referem a serviço fornecido de forma irregular, cujo preço, naturalmente, é mais baixo do que o normal, tendo em vista, como já asseverei, a redução dos custos. (grifos nossos e do original) 
24. Nestes autos, não houve apuração de qual seria o parâmetro de mercado, em 2014 - ou em período próximo (anterior ou posterior) - para o ressarcimento do km rodado por veículos devidamente habilitados para o transporte de passageiros, especificamente escolares, na microrregião na qual se encontra o município de Boa Viagem/CE, localizado no interior do estado do Ceará. Assim, a exemplo do caso apreciado por meio do Acórdão 4349/2018-TCU-Segunda Câmara, não há como imputar débito nos termos até o momento calculados nesta TCE, ante a falta de parâmetros de preço.
25. Em substituição à questionável forma de apuração do débito adotada na fase interna da TCE e que foi referendada pela unidade técnica do Tribunal, o Ministério Público verifica que há condições de superar as limitações/obstáculos anteriormente apontados caso a irregularidade ensejadora de débito a ser acolhida neste processo seja aquela descrita na Constatação 3.1.1.2 do Relatório de Demandas Externas 00XXX.000508-XX13-24 (peça 12, p. 12-18) .
26. Na mencionada Constatação, a CGU, quando de sua fiscalização in loco entre os meses de abril e maio de 2014, levou a efeito vistoria em 28 dos 74 veículos subcontratados pela empresa KM Rental, tendo chegado à conclusão de que 26 seriam 'veículos de carga, todos sem registro como transportador de passageiros, em afronta ao que preceitua o art. 136, I, do CTB [Código de Trânsito Brasileiro]' (peça 12, p. 14) . As fotos à peça 12, p. 14-16, deste processo revelam a precariedade dos veículos utilizados para o atendimento do Pnate/2014 no município de Boa Viagem.
27. A utilização de veículos de carga para transporte de estudantes (crianças e adolescentes residentes em área rural) implica o automático reconhecimento de que não houve adequabilidade nos meios utilizados para se alcançarem os fins do Pnate, devendo ser glosadas, em consequência, quaisquer despesas que, em total desrespeito à incolumidade do público-alvo e às regras de trânsito, serviram para remunerar transporte absolutamente irregular.
28. Com a alteração da irregularidade a ser adotada nesta TCE, passando a ser reconhecida aquela referente à ausência de comprovação da adequação e regularidade dos dispêndios realizados pela prefeitura municipal de Boa Viagem/CE, tendo em vista a remuneração indireta de terceiros subcontratados indevidamente pela empresa KM Rental Serviços e Construções Ltda., para a prestação de serviços precários, não aderentes às exigências da legislação de trânsito  (art. 136 da Lei 9.503/1997)  e à Resolução/CD/FNDE 12/2011  (art. 15, inciso II, alínea 'a') , vigente à época, o que comprometeu o atingimento dos objetivos do PNATE/2014, verifica-se a necessidade de serem refeitas as citações neste processo - com aproveitamento, apenas, de parte da citação de Fernando Antônio Vieira Assef, no que tange à ' (...) transfere¿ncia de valores diretamente a¿ conta da Prefeitura Municipal de Boa Viagem/CE' (peça 39, p. 1) .
29. Além do ex-prefeito municipal e da empresa beneficiária dos pagamentos realizados no âmbito do Contrato 20140306.001 - SME, verificou-se a existência de responsabilidade da então secretária municipal de Educação de Boa Viagem, Srª Lucirene Castelo Branco Araújo (peça 12, p. 8) , na nova irregularidade a ser objeto de citação nesta TCE, visto ter, de acordo com a CGU, homologado o Pregão Presencial 3101.1/14 e assinado o mencionado contrato com a empresa KM Rental (peça 12, p. 7) .
30. Além disso, a ex-gestora teria sido responsável pelo descumprimento de cláusula contratual relacionada à irregularidade em evidência, situação assim descrita no Relatório de Demandas Externas 00XXX.000508-XX13-24 (peça 12, p. 7) :
4) Do contrato
Descumprimento da Cláusula Sexta (Condições de entrega/Execução do objeto) , abaixo descrita:
'§ 1º no ato da assinatura do contrato, o contratado deverá apresentar à Prefeitura todos os veículos que passarão por uma vistoria pela Secretaria de Educação, que emitirá atestado de recebimento'.
A Secretária Municipal da Educação, por meio de documento datado de 25/4/2014 [ausente dos autos], declarou que não aconteceu a vistoria do Transporte Escolar.  (grifos nossos e do original) 
31. Não se descarta, também, a possibilidade de virem a ser identificados outros responsáveis pela SecexTCE, para fins de integração ao presente processo, a exemplo do fiscal do Contrato 20140306.001 - SME, que permitiu, juntamente com os demais dirigentes municipais, a execução do ajuste com subcontratação integral dos serviços, em desacordo com os arts. 72 e 78, inciso VI, da Lei 8.666/1993.
32. No que se refere à quantificação do débito, o Ministério Público entende que a glosa deve corresponder ao valor pago pelo município de Boa Viagem/CE à empresa KM Rental em 2014 pelos 24 veículos de carga que foram indiretamente remunerados - do total de 29 vistoriados e listados pela CGU à peça 12 (p. 13-14) -, os quais, por evidente, não contavam com quaisquer condições de transportar alunos, conforme os parâmetros do CTB e da Resolução/CD/FNDE 12/2011 (peça 12, p. 14) . As quantidades destacadas foram obtidas a partir da contagem de veículos classificados com o tipo 'carga' nos quadros, relativos ao exercício de 2014, apresentados à peça 12, p. 13-14 (a despeito da informação à peça 12, p. 14, de que seriam 26 veículos de carga de um total de 28 veículos vistoriados) .
33. Sugere-se, assim, que o cálculo do novo débito a constar das citações dos responsáveis nesta TCE siga o seguinte raciocínio:
Total recebido pela empresa KM Rental do município de Boa Viagem em 2014 = R$ 215.487,80
Total recebido dividido por 74 veículos = R$ 2.911,99 por veículo
Novo débito = R$ 2.911,99 x 24 veículos inadequados = R$ 69.887,76
34. Com base nesse raciocínio, este membro do Ministério Público proferiu parecer no TC Processo 027.525/2018-0 (peça 62 desse processo) , TCE em andamento sob relatoria do Ministro-Substituto Augusto Sherman Cavalcanti, relativa a irregularidades ocorridas na execução do Pnate/2014 no município de Caxias/MA. Nesse processo, foram promovidas, inicialmente, citações sob o mesmo método que norteou a realização de citações nestes autos ('contrato menos subcontratos') , mas, após reavaliação das ocorrências irregulares pela SecexTCE no mencionado processo, optou-se pela instauração de nova fase de contraditório, prevalecendo a forma de cálculo pela glosa dos montantes atinentes a serviços prestados de forma precária.
35. No TC Processo 027.525/2018-0, este membro do Parquet de Contas, em parcial discordância com a SecexTCE, tendo em vista o disposto no inciso II do § 1º do art. 210 do Regimento Interno/TCU, sugeriu que, naquele caso - com entendimento aplicável ao presente processo -, somente fossem glosadas as despesas atinentes ao quantitativo de veículos com relação aos quais havia elementos (obtidos em fiscalização da CGU) para concluir que, de fato, não se prestavam ao transporte de estudantes. Assim, no referido processo não se considerou e nesta TCE não se considera adequado extrapolar as conclusões da frota vistoriada para todos os veículos restantes não vistoriados.
36. A fim de que o oportuno exame das alegações de defesa que vierem a ser apresentadas neste processo contem com o máximo de elementos de convicção para que ocorra a devida instrução da TCE, sugere-se que, previamente à realização das novas citações, seja realizada diligência junto à CGU, para que encaminhe à Corte de Contas cópia de todas as evidências (papéis de trabalho) que serviram de base às conclusões constantes do Relatório de Demandas Externas 00XXX.000508-XX13-24, a exemplo do edital do Pregão Presencial 3101.1/14, do Contrato 20140306.001 - SME, dos 74 subcontratos firmados pela empresa KM Rental com seus subcontratados, do documento assinado pela Srª Lucirene Castelo Branco Araújo em 25/4/2014 (menção à peça 12, p. 7) , dos 29 laudos de vistoria atinentes aos veículos subcontratados e da 'Relação apresentada das rotas, motoristas, veículos e quilometragem' do exercício de 2014 (menção à peça 12, p.17) , referente à execução do referido contrato.
37. Para que não seja minimizada e desconsiderada a irregularidade atinente à subcontratação integral, com antieconomicidade, dos serviços ajustados entre a prefeitura municipal de Boa Viagem/CE e a empresa KM Rental, sugere-se que, concomitantemente às novas citações, seja realizada a audiência de Fernando Antônio Vieira Assef e da Srª Lucirene Castelo Branco Araújo - e, eventualmente, do fiscal do Contrato 20140306.001 - SME e outros responsáveis que vierem a ser identificados pela unidade técnica - pela referida irregularidade, que não mais está sendo reconhecida como causadora direta de dano nesta TCE.
***
38. Diante do exposto, este membro do Ministério Público de Contas da União, em discordância com a proposta da SecexTCE, propõe o seguinte encaminhamento para este processo:
38.1. realizar diligência junto à Controladoria-Geral da União (CGU) , para que encaminhe ao Tribunal cópia de todas as evidências (papéis de trabalho) que serviram de base às conclusões constantes do Relatório de Demandas Externas 00XXX.000508-XX13-24, de 4/5/2015, a exemplo do edital do Pregão Presencial 3101.1/14, do Contrato 20140306.001 - SME, dos 74 subcontratos firmados pela empresa KM Rental Serviços e Construções Ltda. com seus subcontratados, do documento assinado pela Srª Lucirene Castelo Branco Araújo, então secretária de Educação do município de Boa Viagem/CE, em 25/4/2014 (menção à peça 12, p. 7) , dos 29 laudos de vistoria atinentes aos veículos subcontratados e da 'Relação apresentada das rotas, motoristas, veículos e quilometragem' do exercício de 2014 (menção à peça 12, p.17) , referente à execução do mencionado contrato;
38.2. recebida a resposta à diligência indicada no parágrafo precedente, promover as seguintes audiências e citações:
a) audiências:
- irregularidade: fiscalização inexistente/deficiente do Contrato 20140306.001 - SME, em vista da ocorrência, em 2014, de subcontratação integral, com antieconomicidade e em desacordo com os arts. 72 e 78, inciso VI, da Lei 8.666/1993, dos serviços ajustados entre a prefeitura municipal de Boa Viagem/CE e a empresa KM Rental Serviços e Construções Ltda.
- responsáveis: Fernando Antônio Vieira Assef, Srª Lucirene Castelo Branco Araújo e, eventualmente, entre outros, o fiscal do Contrato 20140306.001 - SME.
b) citações:
- irregularidade: ausência de comprovação da adequação e regularidade dos dispêndios realizados pela prefeitura municipal de Boa Viagem/CE, tendo em vista a remuneração indireta de terceiros subcontratados indevidamente pela empresa KM Rental Serviços e Construções Ltda., para a prestação de serviços precários, em desacordo com a legislação de trânsito (art. 136 da Lei 9.503/1997) e a Resolução/CD/FNDE 12/2011 (art. 15, inciso II, alínea 'a') , vigente à época, o que comprometeu o atingimento dos objetivos do PNATE/2014.
- responsáveis: Fernando Antônio Vieira Assef, Srª Lucirene Castelo Branco Araújo, empresa KM Rental Serviços e Construções Ltda. e, eventualmente, entre outros, o fiscal do Contrato 20140306.001 - SME.
	- débito: R$ 69.887,76, com data de ocorrência em 10/11/2014."
	É o relatório.

8.1. Carlos Eduardo Maciel Pereira (11677/OAB-CE), representando Km Rental Serviços Eireli.  
8.2. Croaci Aguiar (5923/OAB-CE) e outros, representando Fernando Antônio Vieira Assef.

Procurador Rodrigo Medeiros de Lima.

TOMADA DE CONTAS ESPECIAL. FUNDO NACIONAL DE DESENVOLVIMENTO DA EDUCAÇÃO. MUNICÍPIO DE BOA VIAGEM/CE. PROGRAMA NACIONAL DE APOIO AO TRANSPORTE ESCOLAR (PNATE) 2014. FISCALIZAÇÃO DA CGU. DÉBITO DECORRENTE DE SUBCONTRATAÇÃO INTEGRAL DOS SERVIÇOS PELA EMPRESA CONTRATADA. CITAÇÃO DO PREFEITO E DA EMPRESA. ALEGAÇÃOES DE DEFESA. NÃO ACOLHIMENTO. CONTAS IRREGULARES. DÉBITO. MULTA.

TOMADA DE CONTAS ESPECIAL (TCE)

Secretaria de Controle Externo de Tomada de Contas Especial (SecexTCE).

Cuidam os autos de tomada de contas especial (TCE) instaurada pelo Fundo Nacional de Desenvolvimento da Educação (FNDE) em desfavor de Fernando Antônio Vieira Assef, ex-prefeito do município de Boa Viagem/CE (gestões 2009-2012 e 2013/2016) , em razão de prejuízo gerado ao erário pela subcontratação integral dos serviços de transporte escolar pela empresa contratada pela prefeitura no âmbito do Programa Nacional de Apoio ao Transporte Escolar (Pnate) , no exercício de 2014. 
2.	O referido programa tinha por objeto a "transferência, em caráter suplementar, aos estados, ao Distrito Federal e aos municípios, de recursos financeiros destinados a custear a oferta de transporte escolar aos alunos da educação básica pública, residentes em área rural, com o objetivo de garantir o acesso à educação", em conformidade com a Resolução CD/FNDE 12, de 17/3/2011.  
3.	Durante o período de análise das contas do PNATE/2014, o Município de Boa Viagem/CE foi objeto de fiscalização por parte da Controladoria-Geral da União (CGU) , de 14/4/2014 a 15/5/2014, motivo pelo qual foi emitido o Relatório de Demandas Externas 00206.000508/2013-24, que apontou irregularidades quanto à qualidade dos serviços prestados e à subcontratação total do contrato de transporte escolar, em desacordo com o item "b" da cláusula 5.3.4 - Qualificação Técnica do edital do certame, que dispuha:
"b) comprovação de posse de no mínimo 20% (vinte por cento) do total da frota descrita no anexo deste edital (Termo de Referência) , em nome da empresa ou de sócio da mesma."
4.	No âmbito interno da TCE, o ex-prefeito e sua sucessora foram notificados para devolver parte dos valores repassados, no montante de R$ R$ 114.672,00, correspondente à diferença entre a quantia paga à empresa contratada e o valor pago por ela aos subcontratados, distribuídos de acordo com a data de cada nota fiscal.
5.	Não havendo manifestação dos notificados, instaurou-se a Tomada de Contas Especial e elaborou-se o Relatório de Tomada de Contas Especial 477/2017-DIREC/COTCE/CGCAP/DIFIN-FNDE/MEC, o qual concluiu que o prejuízo importaria em 64% do valor dos recursos repassados, correspondente ao sobrepreço, imputando-se a responsabilidade a Fernando Antônio Vieira Assef, ex-Prefeito Municipal de Boa Viagem/CE.
6.	O controle interno anuiu à conclusão do tomador de contas, enviando os autos a este Tribunal após os pronunciamentos pertinentes (peças 22-25) .
7.	No âmbito do TCU, foram solicitados ao FNDE alguns documentos e esclarecimentos sobre o cálculo do débito apurado pela CGU.
8.	O FNDE informou que, em consulta ao extrato bancário da conta de movimentação dos recursos do PNATE/2014, foi transferido à empresa KM Rental Serviços e Construções Ltda. o montante de R$ 215.487,80, dos quais, R$ 145.599,86 se referiam aos serviços em relevo. Registrou, também, que esse valor correspondia a 48% a mais do que a contratada pagou aos subcontratados, o que revelaria um prejuízo de R$ 69.887,94, que deveria ser atualizado a partir de 10/11/2014, data da última transferência bancária realizada à empresa, por não se saber ao certo quando o prejuízo ocorreu.
9.	Adicionalmente, após a revisão da análise financeira, apurou-se que foram efetuadas transferências bancárias diretamente à conta da Prefeitura Municipal de Boa Viagem/CE, contrariando o art. 7º, parágrafo 12, da Resolução CD/FNDE 12, de 17/3/2011, no montante de R$ 15.528,50.
10.	Assim, diante dessas informações, esta Corte concluiu pela necessidade de realização da citação solidária de Fernando Antônio Vieira Assef e da KM Rental Serviços e Construções Ltda. em relação ao valor de R$ 69.887,94, tendo em vista a subcontratação antieconômica dos serviços de transporte escolar, e da citação individual de Fernando Antônio Vieira Assef em relação ao valor de R$ 15.528,50, em razão da transferência dos recursos diretamente à Prefeitura de Boa Viagem/CE.
11.	Os responsáveis apresentaram suas alegações de defesa às peças 46 e 48-51.
12.	A empresa alegou, em suma, que a execução física do transporte escolar recebeu opinião de aprovação com ressalvas, conforme o Parecer Técnico de Prestação de Contas 692/2017-COATE/CGAME-DIRAE/FNDE, o que demonstraria a regularidade da execução física do objeto contratado. 
13.	Sustentou, também, que o item "b" da Cláusula 5.3.4 do Edital do Pregão Presencial 3101.1/14 - SME não impunha que a frota utilizada na execução do serviço de transporte escolar pertencesse à empresa contratada, pois não se tratava de propriedade e sim de posse, e que ela mantinha a posse regular de mais de 20% (vinte por cento) dos veículos utilizados no transporte de escolares.
14.	Aduziu que o valor que teria sido pago a maior constitui lucro, risco do negócio e encargos tributários e previdenciários atinentes à execução do serviço, tais como o pagamento de prestadores de serviço, locações, manutenção veicular, não tendo o cálculo proposto pela CGU levado em conta tal composição de preços.
15.	Finalizou dizendo que "não auferiu qualquer tipo de vantagem patrimonial indevida, muito menos incorporou, por qualquer forma, ao seu patrimônio, bens, rendas ou verbas públicas, e menos ainda, praticou qualquer ato atentatório dos princípios da administração pública ou praticou ato visando fim proibido em lei."
16.	O ex-prefeito iniciou sua defesa repetindo o que a empresa argumentou no sentido de que as contas tinham parecer pela aprovação da execução física.
17.	Em seguida, alegou que não houve subcontratação, pois o contrato envolvia uma obrigação de fim, e não de meio, qual seja a de prestação dos serviços de transporte, o que foi executado, não importando o fato de que os veículos não pertenciam à empresa.
18.	Informou que, quando do lançamento do edital do pregão, foi condicionada às empresas participantes do certame a necessidade de possuir uma quantidade de veículos de sua propriedade, como forma de demonstrar sua capacidade para a execução dos serviços, porém as licitações restaram "desertas".
19.	Argumentou que a Prefeitura Municipal de Boa Viagem também não poderia realizar a contratação direta dos proprietários dos veículos subcontratados, visto que a Lei  8.666/93, em seu art. 23, §5º, veda o fracionamento de despesa, que se caracteriza quando se divide a despesa para utilizar modalidade de licitação inferior à recomendada pela legislação para o total da despesa, ou para efetuar contratação direta, trazendo, nesse sentido, vários exemplos da jurisprudência do Tribunal de Contas da União.
20.	Em seguida, sustentou que o preço do quilômetro contratado pela administração do Município de Boa Viagem/CE seria um dos mais baixos da região, adicionando, quanto à aceitabilidade do preço, que a Prefeitura deveria levar em consideração os custos da empresa com impostos, tributos, encargos, despesas administrativas, despesas operacionais e lucro ou taxa de administração. 
21.	Por fim, alegou que não existe qualquer evidência capaz de comprovar ato de improbidade do agente.
22.	Quanto à irregularidade relativa às transferências de recursos feitas pelo agente diretamente para conta da prefeitura, não houve pronunciamento.
23.	Ao examinar as alegações, a Secretaria de Controle Externo de Tomada de Contas Especial (SecexTCE) rechaçou cada um dos argumentos levantados pelos responsáveis, opinando no sentido de que fossem julgadas irregulares as contas de Fernando Antônio Vieira Assef e da KM Rental Serviços e Construções Ltda, com imputação de débito e aplicação de multa, com fulcro nos arts. 16, inciso III, alíneas "b" e "c", e 57 da Lei. 8.443/1992.
24.	O Ministério Público junto ao TCU discordou da proposta da unidade instrutora.
25.	Entendeu que não poderia ser imputado débito aos responsáveis com base na diferença de preço pago aos subcontratados, sendo necessário avaliar-se o preço de mercado, consoante entendimento deste Tribunal contida no Acórdão 2541/2015-TCU-Plenário, de Relatoria do Ministro Augusto Sherman, e no Acórdão 4349/2018-TCU-Segunda Câmara, de Relatoria do Ministro-Substituto Marcos Bemquerer.
26.	Reputou que a subcontratação integral configuraria falha na fiscalização do contrato pela prefeitura, devendo ser objeto de audiência.
27.	Considerou, por outro lado, que haveria débito a ser imputado em razão do não atingimento dos objetivos do programa, uma vez que, de acordo com a fiscalização da Controladoria Geral da União, os serviços teriam sido prestados por veículos inadequados.
28.	Por fim, também apontou que deveria ser realizada diligência à CGU para obtenção dos papeis de trabalho que embasaram o seu relatório de fiscalização.
29.	Assim, propôs in verbis:
"38.1. realizar diligência junto à Controladoria-Geral da União (CGU) , para que encaminhe ao Tribunal cópia de todas as evidências (papéis de trabalho) que serviram de base às conclusões constantes do Relatório de Demandas Externas 00206.000508-2013-24, de 4/5/2015, a exemplo do edital do Pregão Presencial 3101.1/14, do Contrato 20140306.001 - SME, dos 74 subcontratos firmados pela empresa KM Rental Serviços e Construções Ltda. com seus subcontratados, do documento assinado pela Srª Lucirene Castelo Branco Araújo, então secretária de Educação do município de Boa Viagem/CE, em 25/4/2014 (menção à peça 12, p. 7) , dos 29 laudos de vistoria atinentes aos veículos subcontratados e da 'Relação apresentada das rotas, motoristas, veículos e quilometragem' do exercício de 2014 (menção à peça 12, p.17) , referente à execução do mencionado contrato;
38.2. recebida a resposta à diligência indicada no parágrafo precedente, promover as seguintes audiências e citações:
a) audiências:
- irregularidade: fiscalização inexistente/deficiente do Contrato 20140306.001 - SME, em vista da ocorrência, em 2014, de subcontratação integral, com antieconomicidade e em desacordo com os arts. 72 e 78, inciso VI, da Lei 8.666/1993, dos serviços ajustados entre a prefeitura municipal de Boa Viagem/CE e a empresa KM Rental Serviços e Construções Ltda.
- responsáveis: Fernando Antônio Vieira Assef, Srª Lucirene Castelo Branco Araújo e, eventualmente, entre outros, o fiscal do Contrato 20140306.001 - SME.
b) citações:
- irregularidade: ausência de comprovação da adequação e regularidade dos dispêndios realizados pela prefeitura municipal de Boa Viagem/CE, tendo em vista a remuneração indireta de terceiros subcontratados indevidamente pela empresa KM Rental Serviços e Construções Ltda., para a prestação de serviços precários, em desacordo com a legislação de trânsito (art. 136 da Lei 9.503/1997) e a Resolução/CD/FNDE 12/2011 (art. 15, inciso II, alínea 'a') , vigente à época, o que comprometeu o atingimento dos objetivos do PNATE/2014.
- responsáveis: Fernando Antônio Vieira Assef, Srª Lucirene Castelo Branco Araújo, empresa KM Rental Serviços e Construções Ltda. e, eventualmente, entre outros, o fiscal do Contrato 20140306.001 - SME. 
- débito: R$ 69.887,76, com data de ocorrência em 10/11/2014."
II
30.	Corroboro, na íntegra, à proposta alvitrada pela unidade instrutora, incorporando os seus fundamentos às minhas razões de decidir.
31.	Primeiramente, ressalto que a jurisprudência predominante desta Corte, a qual me alinho, é no sentido de que, quando não admitida a subcontratação:
"A subcontratação total do objeto, em que se evidencia a mera colocação de interposto entre a Administração Pública contratante e a empresa efetivamente executora (subcontratada) , é irregularidade ensejadora de débito, o qual corresponde à diferença entre os pagamentos recebidos pela empresa contratada e os valores por ela pagos na subcontratação integral." (Enunciados de Jurisprudência Selecionada deste Tribunal relativos aos Acórdão 1464/2014-TCU-Plenário, Rel. André de Carvalho; 8220/2020-Primeira Câmara, Relator Bruno Dantas; Acórdão 3002/2021-TCU-Segunda Câmara, Relator: Marcos Bemquerer) 
32.	O entendimento também é exposto de forma bem clara no Acórdão 8968/2020-TCU-Segunda Câmara, de Relatoria do Ministro-Substituto Marcos Bemquerer, do qual transcrevo o sumário:
"TOMADA DE CONTAS ESPECIAL. PROGRAMA NACIONAL DE APOIO AO TRANSPORTE ESCOLAR. NÃO COMPROVAÇÃO DA BOA E REGULAR APLICAÇÃO DOS RECURSOS. CITAÇÃO DA EX-PREFEITA E DA FIRMA CONTRATADA. ALEGAÇÕES DE DEFESA DA EMPRESA. REVELIA DA EX-ALCAIDE. SUBCONTRATAÇÃO DOS SERVIÇOS DE TRANSPORTE DE ALUNOS. ENTENDIMENTO DO TCU ACERCA DO VALOR PAGO AOS SUBCONTRATADOS. VEÍCULOS DE CARGA E EM PÉSSIMO ESTADO DE CONSERVAÇÃO UTILIZADOS PARA O TRANSPORTE DE ALUNOS. CONTAS IRREGULARES. DÉBITO. MULTA. 1) Julgam-se irregulares as contas e em débito os responsáveis, com aplicação de multa, em função da não comprovação da boa e regular aplicação de recursos federais recebidos para aplicação no Programa Nacional de Apoio ao Transporte Escolar - PNATE. 2) A subcontratação total do objeto, em que se evidencia a mera colocação de pessoa interposta entre a administração pública contratante e a empresa efetivamente executora (subcontratada) , é situação ensejadora de débito, o qual corresponde à diferença entre os pagamentos recebidos pela empresa contratada e os valores por ela pagos na subcontratação integral. Pelo débito respondem, em regime de solidariedade, a empresa contratada e os gestores que permitiram a subcontratação total. 3) É cabível a imputação de débito ao gestor municipal de recursos do Programa Nacional de Apoio ao Transporte do Escolar em decorrência da prestação de serviço de transporte escolar sem o atendimento das exigências do Código de Trânsito Brasileiro (Lei 9.503/1997) e dos normativos expedidos pelo FNDE para o mencionado programa, a exemplo do transporte de alunos em veículos de carga, porquanto configura a prestação de serviços de forma ilegal e inadequada, deixando de atender o interesse público."
33.	Acrescento que, em tomada de contas especial análoga a esta, com os mesmos responsáveis, decorrente do mesmo tipo de irregularidade, apurada na idêntica fiscalização da Controladoria Geral da União, diferenciando-se do presente feito apenas por se referir ao exercício de 2013, este Tribunal já julgou irregulares as contas dos responsáveis, condenando-os em débito e aplicando-lhes multa, conforme Acórdão 11304/2020-TCU-Primeira Câmara, do qual fui relator. 
34.	Assim, não haveria fundamento para que esta Corte decidisse de forma diversa nestes autos.
35.	Quanto aos argumentos expostos nas alegações de defesa dos responsáveis, teço alguns comentários.
36.	O FNDE, ainda que tenha emitido uma opinião inicial pela aprovação da execução física da prestação de contas dos recursos repassados, reabriu a discussão sobre o caso diante das apurações da Controladoria Geral da União.
37.	Além disso, é importante frisar que o débito não decorre da falta de execução do objeto, mas do sobrepreço verificado na aplicação dos recursos, em razão da subcontratação integral do serviço de transporte escolar, prática vedada pelo art. 72 da Lei 8.666/1993.
38.	Não procede a alegação dos responsáveis de que os serviços não foram subcontratados e de que detinham a posse dos veículos, pois a Controladoria Geral da União verificou que todos os veículos pertenciam a motoristas residentes no município ou em localidades pertencentes à rota, sem nenhum indicativo de que estavam na posse da empresa.
39.	Também não merece acolhida o argumento de que o prefeito tentou realizar licitações com a exigência de que as licitantes detivessem parte da frota de veículos, mas que essas foram desertas, pois o fato não está devidamente comprovado nos autos: não existem evidências sobre essas licitações desertas, o que estava sendo exigido em seus editais e justificativas para a deserção.
40.	É importante destacar, ainda, que não se pode confundir "fracionamento de despesa" e "parcelamento do objeto". A primeira é proibida pela Lei de Licitações e significa divisão de despesa com o objetivo de utilizar modalidade de licitação inferior à prescrita pela lei. O segundo, por sua vez, não é proibido, mas sim recomendável, e quer dizer dividir o objeto da licitação no maior número possível de parcelas (itens) viáveis técnica e economicamente, com vistas a ampliar a competitividade (art. 23, §1º, da Lei  8.666/1993) .
41.	Assim, diferentemente do que afirma o ex-gestor, ele não estaria proibido de contratar diretamente os motoristas proprietários dos veículos em razão da vedação ao fracionamento de despesa, pois isso não significaria "fracionamento de despesa"; na verdade, ele deveria ter divido o objeto da licitação em linhas/rotas de modo a ampliar ao máximo possível o número de concorrentes.
42.	Nesses casos, o adequado é que o gestor planeje a licitação do serviço de transporte escolar a fim de promover a contratação, por linhas/rotas específicas, de pessoas físicas ou jurídicas que tenham capacidade operacional para prestar o serviço e utilize a modalidade de licitação equivalente ao valor total dos contratos individuais (por itens) a ser firmados, adotando-se o critério de julgamento por itens, salvo se comprovada a economicidade de se fazer a licitação por lote ou preço global.
43.	Também é salutar que o administrador público promova prévia e adequada pesquisa de preços, considerando os valores atualmente pagos por rota/veículo àqueles que prestam efetivamente o serviço, fazendo constar do procedimento licitatório, ainda, o termo de referência, contendo indicação das condições e custo do serviço, acompanhado de orçamento estimado em planilhas de quantitativos e preços unitários.
44.	Ressalte-se que o gestor afirma, mas não comprova, que o preço do quilômetro contratado seria um dos mais baixos da região. Por outro lado, tem-se o fato de que os motoristas proprietários dos veículos estavam prestando o serviço por preços inferiores em quase 45% aos cobrados pela contratada.
45.	Outrossim, não vejo como esse valor possa ser justificado como pagamento de lucro à empresa, se todo o serviço foi subcontratado e não existe qualquer prova de que ela contribuiu para o alcance do objeto. 
46.	Servindo a empresa apenas como intermediária, por meio de uma subcontratação ilegal, o que descaracteriza o procedimento licitatório, não é admissível que ela possa obter lucro da Administração Pública. 
47.	Portanto, verifica-se que o procedimento adotado no caso dos autos não foi o adequado e que os responsáveis não conseguiram refutar as imputações.
48.	Por fim, impende notar que parte do débito, imputado exclusivamente ao ex-gestor, advém da transferência dos valores à conta da prefeitura sem nenhuma comprovação de nexo causal com as despesas relativas ao transporte escolar, contrariando o art. 7, parágrafo 82, da Resolução CD/FNDE 12, de 17/3/2011.
49.	Sobre essa questão não foi apresentado qualquer argumento de defesa.
50.	Diante desses fatos, caracterizados o prejuízo e a responsabilidade dos agentes, bem como não comprovada a boa-fé, deve-se proferir julgamento definitivo das contas.
51.	Ante o exposto, em consonância com o parecer da unidade instrutora, voto por que o Tribunal adote o Acórdão que ora submeto à deliberação deste Colegiado.
TCU, Sala das Sessões, em 27 de abril de 2021.
Ministro BRUNO DANTAS 
Relator